臺灣高等法院刑事判決　　　　　　　　　　　　　　九十三年度上易字第六六一號
　　上　訴　人　臺灣板橋地方法院檢察署檢察官
　　被　　　告　夏輝騰即甲○.
右上訴人因被告詐欺案件，不服臺灣板橋地方法院九十二年度易字第二三九二號，中
華民國九十三年三月三日第一審判決（起訴案號：臺灣板橋地方法院檢察署九十二年
度偵字第一０七七五號），提起上訴，本院判決如左：
    主      文
上訴駁回。
    理      由
一、本案經本院審理結果，認第一審判決對被告夏輝騰（原姓名甲○○）為無罪之諭
    知，核無不當，應予維持，並引用第一審判決書記載之證據及理由（如附件）。
二、檢察官雖以：(一)被告前甫就其於八十九年間無法支付汽車車款及無法支付材料款
    或無法依約完成承攬工程之事實提起公訴，於本件契約訂立前不及半個月（九十
    一年四月三十日）甫繳納前開詐欺案件易科罰金之十三萬五千元，加以被告前即
    因票據跳票遭銀行拒絕往來，依據相關事證即足認其資力並不足以完成本件裝潢
    工程或給付訂購工程材料或冷氣之貨款，尤其被告前即因多次施作工程之違約，
    經提起公訴而受有罪之諭知（足以推論未經提起公訴等犯罪黑數應數量更鉅），
    是被告對於承攬工程施作，嗣後應負起完成工程並經定作人認可等義務知之甚詳
    ，詎被告卻以不同契約關係彼此間之抗辯關係，互相主張，令本件被害人分別承
    擔非契約當事人所應承擔之風險，被告蓄意以分別訂立契約方式，濫用不同契約
    間之抗辯權，顯係為圖不法利益，其不法所有之意圖。(二)依據被告前於審理中之
    供述可知，其於甫訂約即收取四十餘萬元之工程款，惟上開款項用以支付乙○○
    十萬元現金，僅支付水電二萬餘元（此部分亦僅有被告之供陳，尚無其餘證據為
    證），足認被告收受上開款項雖應用以施作相關工程，惟大多數款項卻未用以支
    付相關工人或工程材料之費用，被告亦未提出其款項之相關用途，原審徒以本件
    顯係民事紛爭為由判決無罪，就被告以民事契約掩飾其刑事詐欺之犯行均視而未
    見，其事實認定顯與論理或經驗法則有違。(三)證人乙○○於審理中即已明確證述
    被告於給付王志雄所開立十萬元支票後，復試圖借得上開十萬元支票用以支付同
    案告訴人丁○○冷氣款項，惟本案自被告與告訴人丙○○訂約後，早已收受四十
    六萬元，已逾上開二位債權人乙○○丁○○相關之材料、工資或貨款，惟被告卻
    僅動用不及四分之一報酬款項用以支付與本案有關之費用支出，益證斯時之人力
    、資力或物力之匱乏，顯見被告於與乙○○或丁○○訂約時即已抱定不支付相關
    費用或利用第三人進行施作而不予不履行之主觀認識，縱本案存有多項民事契約
    關係於其間，致有可能與民事債務不履行競合之情況，惟民事債務不履行之存在
    ，並非刑事責任阻卻違法之事由云云，指摘原審判決不當，而提起上訴。
三、惟查，被告承攬右揭房屋室內裝潢工程，與告訴人丙○○約定按簽約金、開工進
    料、工程進行二分之一、油漆進料及完工驗收撥款，有卷附工程合約書影本可稽
    ，被告於簽約後，並將水泥、木工、冷氣分別發包予告訴人乙○○、丁○○及案
    外人楊明隆施作，均核與承攬工程之習慣並無不合；次查，被告與告訴人乙○○
    言明按工程進度付款，被告曾交付現金十萬元與金額十萬元支票乙紙，而據被告
    係因工程發生糾紛始要求發票人暫不支付該票款，亦據證人王志雄於原審證述明
    確，至於告訴人丁○○所施作冷氣部分，告訴人丁○○於原審亦自承渠將管路施
    作完畢，但將機器留下等語，被告既未能完成告訴人丙○○所定作之物，顯無從
    憑該管路而獲取任何利益或主張所有之可能。綜上，本件被告將所承攬工作交由
    乙○○、丁○○施作，雖其並不得逕以告訴人丙○○拒絕繼續付款之事實而拒絕
    對告訴人乙○○、丁○○付款，然其確於工程進行中，因品質而與告訴人丙○○
    發生爭執，本不足以認定其自始即對告訴人丙○○有詐欺取財之意圖，且其因告
    訴人丙○○未繼續撥交分期款，致未能依約定交款予告訴人乙○○、丁○○，亦
    難憑此推測其本即無意付款，誑使告訴人乙○○、丁○○施作，而具有不法所有
    之意圖。至於被告是否另因詐欺罪被處罪刑，與本件被告有無實施詐欺行為之待
    證事實並無關連，公訴人仍執陳詞暨右開與詐欺行為無關之理由，指摘原審判決
    不當而提起上訴，為無理由，應予駁回。
據上論斷，應依刑事訴訟法第三百七十三條、第三百六十八條判決如主文。
本案經檢察官吳慎志到庭執行職務
中　　華　　民　　國  　　九十三  　　年      五      月     二十五     日
                            臺灣高等法院刑事第十九庭
                                審判長法  官  許  國  宏
                                      法  官  洪  光  燦
                                      法  官  林  勤  純
右正本證明與原本無異。
本判決不得上訴。
                                      書記官  葉  瑩  庭
中　　華　　民　　國  　　九十三  　　年      五      月     二十五     日
附件：
臺灣板橋地方法院刑事判決                        九十二年度易字第二三九二號
    公  訴  人  臺灣板橋地方法院檢察署檢察官
    被      告  甲○○  男  四十五歲（民國○○○年○○月○○日生）
                        身分證統一編號：Ｂ一二三七一四四號
                        籍設臺北市○○○路○段一號四樓之三
                        現住臺北市○○街三二號五樓五○一室
    選任辯護人  戴端娜律師
右列被告因詐欺案件，經檢察官提起公訴（九十二年度偵字第一０七七五號），本院
判決如左：
    主  文
甲○○無罪。
    理  由
一、公訴意旨略以：被告甲○○於民國九十一年五月間，以嘉寶室內設計工程有限公
    司（下稱嘉寶工程公司）負責人之身分，承攬告訴人丙○○位於臺北縣三重市○○街十六號三樓之室內裝潢設計工程，估價約新臺幣（下同）六十八萬元，竟基
    於為自己不法所有之意圖，並於概括之犯意，分別向告訴人乙○○及丁○○佯稱
    ：因裝潢之需要，向告訴人丁○○購買冷氣，並要求幫其施工，要告訴人乙○○
    為其承包之房屋作木工裝潢事項，俟其領到工程款後，自行給付工料費等語，使
    告訴人乙○○及丁○○誤信以為真，告訴人丁○○完成被告所需之冷氣工程計十
    五萬元；告訴人乙○○則進場施作木工裝潢等共計支出二十八萬餘元，被告僅先
    付款十萬元現金，餘十八萬元工程款拒不付款。詎被告領走告訴人丙○○依約陸
    續交付之工程款共四十六萬元，遲未依約履行裝潢合約，復拒不給付告訴人乙○○及丁○○等人工程款，避不見面，告訴人等始知受騙，因認被告涉犯刑法第三
    百三十九條第一項之詐欺取財罪與同條第二項之詐欺得利罪嫌云云。
二、按犯罪事實應依證據認定之，無證據不得認定犯罪事實；不能證明被告犯罪者，
    應諭知無罪之判決，刑事訴訟法第一百五十四條第二項及第三百零一條第一項分
    別定有明文。次按刑事訴訟上證明之資料，無論其為直接或間接證據，均須達於
    通常一般之人均不致有所懷疑，而得確信其為真實之程度，始得據為有罪之認定
    ，若其關於被告是否犯罪之證明未能達此程度，而有合理懷疑之存在，致使無從
    形成有罪之確信，根據「罪證有疑，利於被告」之證據法則，即不得遽為不利被
    告之認定；又告訴人之告訴，係以使被告受刑事訴追為目的，是其陳述是否與事
    實相符，仍應調查其他證據以資審認，最高法院七十六年臺上字第四九八六號判
    例、五十二年臺上字第一三００號判例可資參照。又刑法第三百三十九條詐欺罪
    之成立，以意圖為自己或第三人不法所有，以詐術使人將本人或第三人之物交付
    或以詐術使人交付物以外之一切財產上不法利益為要件；所謂以詐術使人交付，
    必須被詐欺人因其詐術而陷於錯誤，若其所用方法，不能認為詐術，亦不致使人
    陷於錯誤，即不構成該罪，最高法院亦著有四十六年臺上字第二六０號判例可參
    。至民事關係當事人間，債務人若有未依約定之債務本旨履行者，於社會一般交
    易經驗上原因非一，舉凡因不可歸責於己之事由致不能給付，或因合法主張抗辯
    事由而拒絕給付，或因財產、信用狀況緊縮而無力給付，甚至於債之關係成立後
    ，另起惡意遲延給付，皆有可能，非必出於自始無意給付之財產犯罪一端。而刑
    事被告依法不負自證無罪之義務，若別無足以證明被告自始意圖不法所有之積極
    證據，縱使其就所負債務惡意違約不為履行，仍僅為民事上之糾紛，依刑事訴訟
    法第一百五十四條規定，要以單純債務不履行之狀態，認定被告自始具有不法所
    有之詐欺意圖，而轉令其提出有利於己之反證，此項禁止推定罪狀之法則，並非
    僅為被告個人之訴訟利益而設，尤重在發見真實，以求國家刑罰權之正確行使，
    質言之，若無足可證明被告從事犯罪構成要件行為之積極證據，而依自辯過程蒐
    求、推測其犯罪事實，非法之所許。
三、公訴人認被告涉有上開罪嫌，無非以被告坦承有於前揭時地承攬告訴人丙○○之
    房屋設計裝潢工程，並發包冷氣及木工部分予告訴人乙○○及丁○○之事實，惟
    矢口否認有何詐欺犯行，辯稱：上開裝潢係因業主即告訴人丙○○變更合約且中
    途解約，致無法繼續施作，且要求返還已付之裝潢費四十六萬元，故而無法依約
    給付予告訴人乙○○及丁○○云云。然查：右揭事實，業據告訴人丙○○、乙○○及丁○○指述在卷，且有工程合約書及估價單在卷可憑。次查：告訴人丙○○
    固曾對該裝潢契約對被告提起民事訴訟，俟因訴訟當事人有誤，致為駁回之判決
    ，此有臺灣臺北地方法院九十一年度北訴字第四０號民事判決書在卷可憑，惟該
    承攬契約之民事關係是否終止？以及可歸責於何人並負有賠償責任？一節，尚待
    民事法院裁判認定之。惟基於契約相對性原則，自不得作為拒絕給付告訴人乙○○及丁○○工程款之理由，被告竟一再託辭拒絕付款，足徵其為自己不法所有之
    意圖甚明等情為其論據。
四、訊據被告固坦承其於九十一年五月十三日，以嘉寶工程公司負責人之身分，承攬
    告訴人丙○○位於臺北縣三重市○○街十六號三樓之室內裝潢設計工程及將該室
    內裝潢工程中之冷氣與木工裝潢工程分別發包予告訴人乙○○及丁○○施作等事
    實不諱，惟堅決否認有何詐欺犯行，辯稱：九十一年五月十三日簽約時，有收訂
    金六萬元，是要支付配電、打牆水泥工程，五月十四日收到第二筆款項二十萬元
    ，是為了進木工的材料，五月十六日水泥工先進場施作，水泥工打門框一天就打
    完了，然後木工就進場做框，框做好後水泥工會把水泥補好，然後要把電線做在
    天花板底下，所以配電會配合木工作。五月十四日於工程已完成二分之一時收到
    第三筆款項二十萬元，因為有水泥、木工、配電等工程要進行，油漆工有去現場
    看過，也估過價，一般木工做到二分之一，油漆工就可以進去施工；伊根據丙○○想要的需求畫設計圖，給她看過同意後才估價，估完價沒問題才畫施工圖，施
    工圖要把每一個櫃子尺寸畫仔細，才請木工施工，並無天花板尺寸與設計圖不符
    之情形，伊都是按設計施工圖施工，因為丙○○中途有修改工程，並且兩度叫伊
    暫停施工，所以才沒如期完工，若按照當初的設計施工，伊可以完全完工，丙○○說伊施工品質差，但沒有說明哪裡差；伊於九十一年五月二十幾日有拿現金十
    萬元給乙○○，因為丙○○要伊返還工程款，如果伊還給丙○○，伊就沒有錢給
    乙○○，所以還沒給付乙○○十八萬元；支票發票人是伊朋友王志雄，因王志雄
    平常有跟伊借錢，所以才給伊這張支票，王志雄給伊支票時，伊沒有過問支票的
    信用紀錄，因為丙○○不承認木工做的二十八萬元，如果伊把錢給木工，而丙○○又叫伊把錢退還的話，伊就要支付雙倍的錢，所以才叫王志雄不要讓十萬元支
    票兌現；丁○○還有二臺冷氣沒裝，那兩臺現在丁○○那裡等語。
五、經查：
  （一）告訴人丙○○與被告任負責人之嘉寶工程公司間所訂立之工程合約（下稱本
        工程）約定工程總價為六十八萬元，工期係自開工日即九十一年五月十四日
        起至九十一年六月十七日完工，告訴人丙○○對本工程有隨時變更計劃及增
        減工程數量之權利，若嘉寶工程公司按圖施工，而告訴人丙○○有所變動時
        ，應補償材料工資，另依合約約定之付款方式共分五期，第一期簽約定金支
        付百分之十（即六萬八千元），第二期開工進料支付百分之三十（即二十萬
        四千元），第三期工程進行二分之一支付百分之三十（即二十萬四千元），
        第四期油漆進料支付百分之二十（即十三萬六千元），第五期完工驗收支付
        百分之十（即六萬八千元）等事實，有工程合約書影本及設計圖說影本各一
        份附卷可稽；而依告訴人即證人丙○○於本院審理時結證稱：第一期工程款
        是簽約時即九十一年五月十三日付六萬元，第二期開工進料即九十一年五月
        十四日付二十萬元，五月二十四日是第三期，工程要進行到二分之一時付二
        十萬元等語（見本院九十三年二月十八日審判筆錄第十頁），又告訴人即證
        人乙○○於本院審理時證稱：木工部分進料的時間是五月十三日；被告有圖
        給伊，伊有看圖（如卷附設計圖上面所載之尺寸）是否跟比例一樣才估價出
        來；大約五月十五日、十六日開始施工；伊的木工工程大部分都是完成，只
        有門是做好在旁邊還沒有吊起來，吊起來才算完成；伊是按照卷附設計圖施
        作；除木工外，尚有水電、水泥工、冷氣等工程在進行等語（見本院九十三
        年二月十八日審判筆錄第二十二頁、第二十四頁、第二十六頁、第三十頁、
        第三十二頁），另證人即負責施作油漆工程部分之周俊智於本院審理時證述
        稱：楊明隆是做水泥的部分，伊有看到楊明隆在現場施工；一個工程已經做
        到可以進場漆油漆，大概完成到大約七成，必須天花板的樣子已經做好，地
        板已經舖好，門有沒有裝上沒有關係；第一次去看工地，因為只完成七成而
        已，伊沒有辦法估價等情（見本院九十三年二月十八日審判筆錄第三十五頁
        及三十六頁），均核與被告所辯工程發包及施工進度等情相符，則被告於承
        攬本工程後，旋將水泥、木工、冷氣等工程轉包，並依合約約定進度及卷附
        設計圖施作本工程無訛，況衡諸一般室內裝潢工程實務，顯少由設計師一人
        獨力完成包括水電、水泥、木作、油漆、冷氣等工程，多自屋主承包室內裝
        潢工程後，再轉包予其他專業師傅承作，是尚難僅以被告將承作告訴人丙○○裝潢工程嗣轉委由告訴人丁○○、乙○○等人施作，遽認被告於承攬本工
        程之初，即無足夠之人力、物力、資力完成該工程。
  （二）被告將本工程之木工及冷氣部分分別發包予告訴人乙○○及丁○○承作，於
        告訴人乙○○按被告提供之設計圖進料施作並完成大部木工工程之際，因告
        訴人丙○○對於施作完成之天花板及櫃子之尺寸不滿意，經要求被告改善未
        果而終止其與被告公司間之工程合約後，被告即要求告訴人乙○○停工並核
        算已施作之木工裝潢共計支出二十八萬餘元，至告訴人丁○○承作之空調部
        分則為配合告訴人乙○○之木工裝潢，而先拆除二臺室內機，嗣因無鑰匙無
        法進入告訴人丙○○屋內施作，致尚未完工等情，業經告訴人即證人丙○○
        、乙○○於本院審理時結證屬實，並據告訴人丁○○經本院訊問時供陳明確
        ，復有告訴人乙○○開立予被告之估價單影本二紙及存證信函影本一份附卷
        可稽，均足徵本工程之所以無法依約完工，係因被告與告訴人丙○○間對於
        承攬契約、設計圖說及施工結果認知不同發生歧意，復經告訴人丙○○終止
        契約並要求停工所致，是被告前辯因告訴人丙○○提出修改設計之要求致無
        法如期完工乙節，應堪採信。
  （三）告訴人即證人乙○○於本院審理時並證稱：被告於九十一年五月二十日給付
        十萬元之工程款予伊，嗣再交付由案外人王志雄為發票人、付款人為臺北銀
        行木柵分行、發票日期為九十一年七月五日、面額十萬元之支票一張供以清
        償工程款等情，而該十萬元之支票係由案外人王志雄簽發予被告供以清償借
        款之用，嗣因王志雄存款不足而遭退票，王志雄雖曾請被告幫忙想辦法，被
        告以該支票轉出去時，跟他人發生工程糾紛為由，要求王志雄暫時不要現兌
        該支票等事實，並據證人王志雄於本院審理時證述屬實，復有上開支票影本
        一紙在卷可憑，則被告已分別給付告訴人乙○○工程款即現金十萬元及十萬
        元支票，而上開支票於九十一年七月五日到期時，被告已與告訴人丙○○發
        生本件工程糾紛，始拒不給付該票款，質之詐欺得利罪之成立以行為之初即
        有施用詐術得財產上不法利益之意圖為其要件，非謂被告所交付之支票嗣經
        提示不獲兌現，即謂其當然有行使詐術之行為及不法所有之意圖。再衡諸被
        告承作本工程之期間，若發包本工程之土木及空調工程予告訴人乙○○及丁○○之初，即無付款之意思或有詐騙材料之不法犯意，豈不於收受告訴人丙○○給付之部分工程款後即私自侵吞，何需再給付予告訴人乙○○現金十萬
        元及十萬元之支票，並大費周章鳩工從事工程施作，自難以被告事後迄未支
        付工程款乙節，逕推認其於發包之初即有詐欺之犯意及詐術行為之實施。
  （四）綜上所述，被告於簽訂本工程合約後，既分別將水泥、木工、冷氣等工程發
        包予案外人楊明隆、告訴人乙○○、丁○○等人進場依卷附設計圖施作，嗣
        因告訴人丙○○要求修改設計，始未如期完工，而被告因與告訴人丙○○之
        工程糾紛迄未解決，致未給付告訴人乙○○、丁○○工程款，均難據以認定
        被告與告訴人等交易之初即施以詐術及不法所有之意圖，即與詐欺罪之構成
        要件有間，尚難以該條項之罪名相繩，本件應純屬告訴人等與被告間之民事
        債務糾葛，應另循民事訴訟途徑解決。此外，復查無其他積極證據，足認被
        告確有公訴人所指之犯行，揆諸首揭說明，本件應屬不能證明被告犯罪，依
        法應為無罪判決之諭知。
據上論斷，應依刑事訴訟法第三百零一條第一項，判決如主文。
本案經檢察官王秀慧到庭執行職務。
中      華      民      國      九十三    年      三    月      三      日
                              臺灣板橋地方法院刑事第三庭
                                  審判長法  官  胡  堅  勤
                                        法  官  李  君  豪
                                        法  官  王  瑜  玲
右正本證明與原本無異。
如不服本判決，應於判決送達後十日內向本院提出上訴狀 (應附繕本) ，上訴於臺灣
高等法院。
                                        書記官  黃  頌  棻
中      華      民      國      九十三    年      三    月      五      日
